臺灣板橋地方法院民事判決　九十年度保險字第一○號
　　原　　　告　甲○○
　　法定代理人　顏和永
　　訴訟代理人　乙○○
右當事人間請求給付保險金事件，本院判決如左：
    主    文
被告應給付原告新台幣捌拾壹萬柒仟貳佰伍拾陸元，及其中新台幣柒拾伍萬捌仟伍佰
參拾柒元自民國九十年一月六日起，其中新台幣伍萬捌仟柒佰拾玖元自民國九十年五
月三十一日起，均至清償日止，按年週年利率百分之十計算之利息。
訴訟費用由被告負擔。
    事    實
甲、原告方面：
壹、聲明：
一、被告應給付原告新台幣（以下同）捌拾壹萬柒仟貳佰伍拾陸元整，及其中新台幣
    柒拾伍萬捌仟伍佰參拾柒元自八十九年十一月二十五日起，其中新台幣伍萬捌仟
    柒佰拾玖元自起訴狀送達被告後第十五日起，均至清償日止，按年週年利率百分
    之十計算之利息。
二、訴訟費用由被告負擔。
貳、陳述：
一、管轄權部分
    被告與原告所訂定之保險契約，皆合意「因本保險契約涉訟時，約定以要保人（
    即原告）住所所在地地方法院為管轄法院。」查原告住所為「台北縣三重市○○
    路○段一０一巷一五九號」，故本院有管轄權，合先陳明。
二、被告應給付保險金部分
（一）緣原告於民國八十九年五月四日向被告投保保險種類：新登峰終身保險（平準
      型）、保單號碼：Ｚ0000000000號保險契約，另有「重大疾病豁免保費附約」
      、「提前給付附約終身型」及「新康泰綜合醫療」等三項附約，合計每年應繳
      保險費三萬七千二百三十九元。
（二）原告於八十九年十月十七日於和信治癌中心醫院診斷出右側乳房有異常腫瘤，
      遂於同月二十六日入院進行手術，並為乳房切片檢查，於十一月一日檢驗結果
      ，證實罹患乳癌，依前揭提前給付保險附約保單條款第二條第五項第五款規定
      ，「癌症」屬該附約所稱「重大疾病」，依同保單條款第十一條規定，被告應
      按該附約投保保險金額給付原告「提前給付保險金」七十萬元。且依前揭新康
      泰綜合住院醫療保險附約保單條款第六條規定，被告應給付原告每日病房費用
      保險金、住院醫療費用保險金、外科手術費用保險金，合計十一萬七千二百五
      十六元。總計被告應給付原告八十一萬七千二百五十六元，另依新重大疾病豁
      免保費保險附約保單條款第十一條規定，原告自診斷確定之日起，豁免主契約
      未到期保險費。
（三）原告因保險事故已發生，故於八十九年十一月十日向被告提出理賠保險金申請
      ，詎被告竟於九十年元月三日以〔90〕啟壽理字第０００九號函拒絕，並依保
      險法第六十四條之規定及前揭保險契約保單條款之約定，解除兩造間之保險契
      約。
（四）查被告解除兩造間之保險契約，理由有二：
  １、被告主張『原告於八十九年五月四日投保後三十日內即因「乳房腫瘤」赴醫求
      診，此與新康泰綜合住院醫療保險附約條款第二條第五款「疾病」：「係指被
      保險人參加本附約或自復效之日起，持續有效三十日以後才開始發生的疾病。
      」之定義不符。』惟查：
（１）新康泰綜合住院醫療保險附約保單條款第二項第五款「疾病」之定義，固如前
      述。查原告所主張之疾病即保險事故係指「乳癌」並非「乳房纖維囊腫」。被
      告認為原告所主張之保險事故係指「乳房纖維囊腫」，實有混淆事實之圖。
（２）次查系爭保險事故既然係指「乳癌」並非「乳房纖維囊腫」，該疾病於八十九
      年十一月一日方經證實。於此時間之前及八十九年五月五日所檢驗出者為乳房
      良性纖維腺瘤，非原告所要保之保險事故，則縱原告於發現「乳癌」前，已就
      乳房「乳房纖維囊腫」多次就診，惟系爭保險事故之發生即應以發現「乳癌」
      為據，而非以發現「乳房纖維囊腫」為據。況原告多次就診乳房纖維囊腫皆證
      實為良性，故自不得以此認為兩者有必然之關聯。
（３）又要保書被保險人健康聲明及告知事項第七項（７）明定「未經證實之良性或
      惡性腫瘤」，係指該腫瘤係未經證實為良性或惡性者。惟查原告所患「乳房纖
      維囊腫」，於九十年五月五日至台北榮民總醫院就診時，經乳房攝影、超音波
      及細針穿刺細胞學檢查，皆無惡性細胞之發現，且該醫院（九十）北總行字第
      ０六七八六號函亦明白揭示「乳房纖維囊腫即為囊腫，而非腫瘤，纖維囊腫均
      為良性」等語，即原告所患之「乳房纖維囊腫」實非被告上揭條款所稱之腫瘤
      。且縱乳房纖維囊腫係上揭條款所涵蓋之腫瘤，惟原告歷經檢驗皆已證實為良
      性，基此自亦無上揭條款之適用。
（４）再依要保書被保險人健康聲明及告知事項第十三項明定「被保險人過去一年內
      是否曾患有下列疾病，而接受醫師治療、診療或用藥？（４）…乳房纖維腫瘤
      」。查原告雖早於八十六年間即診斷出乳房有纖維囊腫，惟自該日起自八十九
      年五月四日向被告投保日止，其間近二年六個月原告並未至醫院接受醫師治療
      、診療或用藥，故自無須於被保險人告知事項內容中為告知，即原告並未違反
      告知義務。
  ２、被告次主張『原告於向被告中國人壽要約訂定保險契約前即因「慢性肝炎」赴
      醫治療，然原告於投保時，對要保書中被保險人健康聲明及告知第七項：「被
      保險人過去五年內，是否曾患有下列疾病，而接受醫師治療、診療或用藥？（
      ４）肝炎。」之書面詢問事項未據實告知，致影響被告對危險之評估。故依保
      險法第六十四條之規定及該號保險契約保單條款之約定，解除兩造間之保險契
      約。』惟查：
（１）原告並非「肝炎」患者，而係「Ｂ型肝炎帶原者」，故應適用該健康聲明及告
      知第五項：「被保險人過去一年內是否曾因患有下列疾病，而接受醫師治療、
      診療或用藥？（３）肝炎病毒帶原…。」。
（２）原告自七十三年十二月起至八十九年五月止，於長庚醫院持續追蹤Ｂ型肝炎帶
      原者症狀，其中僅八十五年一月二十九日肝功能指數有異常現象，然同年四月
      即恢復正常。惟其距離原告投保時間已近四年，故原告於填寫被保險人健康聲
      明及告知事項表時，疏未告知。
（３）按要保人故意隱匿，或因過失遺漏，或為不實之說明，足以變更或減少保險人
      對於危險之估計者，保險人得解除契約…。但要保人證明危險之發生未基於其
      說明或未說明之事實者不在此限，保險法第六十四條第二項定有明文。即要保
      人之故意隱匿，或因過失遺漏，或為不實之說明，若不足以變更或減少保險人
      對於危險之估計，或與危險之發生無因果關係者者，保險人仍不得解除契約。
（４）查依被告歷年來審查保戶之標準，即使保戶告知被告其係「Ｂ型肝炎帶原者」
      ，被告亦准予承保。由此可知，縱原告未告知被告其係「Ｂ型肝炎帶原者」，
      亦不致影響被告對危險之估計。
（５）又查原告係因罹患右側乳癌而主張保險事故已發生，與原告係「Ｂ型肝炎帶原
      者」兩者間並無因果關係。基此，被告依保險法第六十四條之規定主張解除兩
      造間之保險契約，自無理由。
五、 利息之起算：
（一）查被告於八十九年十一月十日即接到原告所提保險金理賠申請，申請金額為「
      提前給付保險金」七十萬元，加上和信治癌中心醫院八十九年十月三十日收據
      號碼Ｃ０三二八二二號之醫療費用五萬八千五百三十七元，合計七十五萬八千
      五百三十七元。故上揭金額應按保險法第三十四條第一項之規定及兩造間保險
      契約條款之約定，自被告接到通知後十五日內給付，即利息應自八十九年十一
      月二十五日起算。
（二）另和信治癌中心醫院九十年二月十日收據號碼Ｃ０三五四五五號之醫療費用四
      萬八千四百九十三元；九十年四月十九日收據號碼Ｃ０三七四四一號之醫療費
      用一萬零二百二十六元，合計五萬八千七百十九元，原告則請求利息自起訴狀
      送達被告後第十五日起算。
六、末按保險契約固為最大誠信契約，惟此種善意性，不僅要保人與被保險人，即契
    約之保險人亦有其適用。今原告並非事先已知罹患癌症，而惡意訂定保險契約，
    以謀取高額保險金，故被告亦應基於誠信，負其給付保險金之義務。否則被告核
    保時未強制要求原告體檢，理賠時卻百般刁難，此種「核保從寬，理賠從嚴」之
    作風，豈又符合誠信二字？縱前所述，被告拒絕理賠原告之保險金並主張解除兩
    造間保險契約，顯無理由。
參、證據：提出原告與中國人壽間之保險契約影本一件、和信治癌中心醫院診斷證明
    書一件、中國人壽提前給付保險附約保單條款一件、中國人壽新康泰綜合住院醫
    療保險附約保單條款一件、醫療費收據影本一件、中國人壽新重大疾病豁免保費
    保險附約保單條款一件、中國人壽〔90〕啟壽理字第０００九號函影本一件、原
    告乳房纖維囊腫診斷證明書影本一件、原告Ｂ型肝炎帶原者診斷證明影本一件、
    他保戶要保書影本一件、被告理賠檔案紀錄一件。
乙、被告方面：
壹、聲明：原告之訴駁回。
貳、陳述：
一、緣原告於八十九年五月四日，以自己為要保人及被保險人，向被告投保新登峰終
    身保險，並附加重大疾病豁免保費保險、提前給付保險及新康泰綜合住院醫療保
    險，嗣原告於同年十月間因右側乳癌，進行右乳改良型切除術、乳房重建手術（
    下稱系爭事故），原告並據以請求被告理賠云云，惟原告所主張者不符雙方約定
    「疾病」之定義，暨原告於投保時未盡據實告知義務，被告爰拒絕原告之理賠申
    請，同時依相關契約約定及保險法第六十四條規定，解除前揭保險契約，拒絕理
    賠，合先敘明。
二、原告違反據實告知義務，被告主張解除契約。
    揆諸「新康泰綜合住院醫療保險保單條款」第十四條、「重大疾病豁免保費保險
    附約保單條款」第八條、「提前給付保險金附約保單條款」第八條及保險法第六
    十四條俱規定，訂立契約時，要保人或被保險人對於保險人之書面詢問，應據實
    說明，如有故意隱匿，或因過失遺漏，或為不實之說明，足以變更或減少保險人
    對於危險之估計者，保險人得解除契約，其危險發生後亦同﹔基此，要保人對於
    保險人之書面詢問應據實說明，以作為保險人危險估算基礎，惟查，原告於八十
    五年一至四月間有肝功能指數異常情形，此為原告於起訴書所自認，並於八十六
    年間曾就乳房纖維囊腫於台北榮民總醫院就診，未料其於投保時，對於要保書中
    被保險人健康聲明及告知第七項「被保險人過去五年內，是否曾因患有下列疾病
    ，而接受醫師治療、診療或用藥？（４）肝功能異常（７）未經證實的良性或惡
    性腫瘤」之書面詢問事項竟皆勾選『否』，顯係不實，被告依法解除契約並無違
    誤。
三、榮總覆函內容係因學派不同所致別類上之差異，不影響原告之違反告知行為。
    查台北榮民總醫院（九十）北總行字第０六七八六號函雖謂乳房纖維囊腫即為囊
    腫，而非腫瘤，纖維囊腫均為良性云云，反觀被證四醫學百科全書確以囊腫為腫
    瘤的一種，可知，纖維囊腫與腫瘤基本上仍可歸為一類，大別以學派不同才有前
    二說之差異，職此之故，不論良性之囊腫抑或惡性之腫瘤，要皆不脫系爭要保書
    健康聲明及告知7.「被保險人過去五年內，是否曾因患有下列疾病，而接受醫師
    治療、診療或用藥？（７）未經證實的良性或惡性腫瘤」之告知範圍，原告爰應
    據實告知其患病情形，以供保險人詳盡評估風險﹔況且，保險人詢問『未經證實
    的良性或惡性腫瘤』乃係期待得知被保險人是否曾經或現在仍患有腫瘤，而不分
    良性或惡性，蓋良惡之屬僅係當時之診斷，孰能斷言良者將來不會惡化？故綜此
    皆為被告保險人風險評估之範圍，原告應不論良性或惡性，據實告知其曾罹患乳
    房纖維囊腫才是，惟原告未誠實告知，已然影響被告評估風險，害及保險團體之
    權益，被告解除契約，當屬有理。
四、就原告主張新康泰綜合住院醫療保險之「每日病房費用保險金」、「住院醫療費
    用保險金」、「外科手術費用保險金」部分：
（一）按新康泰綜合住院醫療保險附約保單條款第二條第五款「疾病」定義，係指自
      被保險人參加本附約或自復效之日起，持續有效三十日以後，才開始發生的疾
      病。惟查，原告於投保日後（三十日內）即就「乳房腫塊或硬塊」陸續於台北
      榮民總醫院就診，此有健保局門診就診紀錄可稽，是系爭事故顯非於原告投保
      日起三十日以後才開始發生之疾病，既非被告所承保之「疾病」，被告當應予
      以拒賠。
（二）原告於起訴書以所罹患者係「乳癌」，該疾病於八十九年十一月一日方經證實
      ，主張證實前之就診紀錄非原告所要保之保險事故，無前揭條款之適用云云，
      惟是否屬承保範圍內之疾病，應視其有無符合前述之定義，即該疾病之發生始
      點是否逾投保日後三十日，是吾人應就疾病之同一部位客觀整體觀察其發生、
      症狀、變化乃至診斷確定，以供確認疾病之發生始點；今原告雖以罹患乳癌請
      求相關理賠，然查，其於診斷確定乳癌之前，已就同一部位就診多次，從該部
      位之客觀整體觀察，該疾病之發生日起碼應以「最早就診紀錄日期」認定為是
      ，詎原告竟誤以「診斷確定日」為「疾病發生日」，其認事用法實有違誤。
五、次就原告主張「重大疾病豁免保費保險」「提前給付保險金」部分：
    揆諸「重大疾病豁免保費保險附約保單條款」第八條、「提前給付保險金附約保
    單條款」第八條及保險法第六十四條俱規定，訂立契約時，要保人或被保險人對
    於保險人之書面詢問，應據實說明，如有故意隱匿，或因過失遺漏，或為不實之
    說明，足以變更或減少保險人對於危險之估計者，保險人得解除契約，其危險發
    生後亦同﹔基此，要保人對於保險人之書面詢問應據實說明，以作為保險人危險
    估算基礎，惟查，原告於八十五年一至四月間有肝功能指數異常情形，此為原告
    於起訴書所自認，並於八十六年間曾就乳房纖維囊腫於台北榮民總醫院就診，未
    料其於投保時，對於要保書中被保險人健康聲明及告知第七項「被保險人過去五
    年內，是否曾因患有下列疾病，而接受醫師治療、診療或用藥？（４）肝功能異
    常（７）未經證實的良性或惡性腫瘤」之書面詢問事項竟皆勾選『否』，顯係不
    實，被告當得依法解除契約無疑。
六、原告未遍覽系爭要保書健康聲明及告知欄全部，即逕主張其中「１３‧（４）乳
    房纖維腫瘤」排除「７‧（７）未經證實的良性或惡性腫瘤」適用，實有以管窺
    天之漏！蓋系爭要保書健康聲明及告知欄共有十四項，一至八項為基本事項告知
    ，九、十項為婦女欄，十一、十二項為投保附加傷害險者另須告知之事項，十三
    、十四項為投保附加健康險者另須告知之事項，可知，一般保戶應不分男女、險
    別皆須據實告知一至八項之基本事項，另倘為婦女或另附加傷害險者或附加健康
    險者，則須分別說明九至十四項，故原告訴訟代理人於九十年八月三日言詞辯論
    庭未遍覽系爭要保書健康聲明及告知欄全部，即逕主張其中「１３‧（４）乳房
    纖維腫瘤」排除「７‧（７）未經證實的良性或惡性腫瘤」適用，實有以管窺天
    之漏！換言之，本件原告為婦女，除投保本契約外另附加健康險，故應告知一至
    八項、九、十項及十三、十四項，而原告亦有作此部份之勾選告知，是「１３‧
    （４）乳房纖維腫瘤」與「７‧（７）未經證實的良性或惡性腫瘤」非但無優先
    劣後之關係，且已為原告填寫要保書時所明知，原告之主張恐有疏誤。
七、原告主張其乳房纖維囊腫係經證實之腫瘤，非屬系爭要保書健康聲明及告知「７
    ‧（７）未經證實的良性或惡性腫瘤」云云，並未充足其舉證之責。按當事人主
    張有利於己之事實者，就其事實負有舉證之責，民事訴訟法第二百七十七條訂有
    明文，本件原告訴訟代理人於前揭言詞辯論庭僅僅略言三兩句主張原告之乳房纖
    維囊腫係經證實之腫瘤云云，卻未為任何舉證說明，就主張有利於己之事實，茍
    未能恪盡舉證之責，要不能遽指為真實！原告所言顯不足採！
八、就本件之爭點，即原告九十年十一月二十三日辯論意旨狀中主張所患之「乳房纖
    維囊腫」非屬腫瘤，暨原告多次就診乳房纖維囊腫皆證實為良性，故自不得以此
    認為兩者有必然之關聯乙事，被告續提出答辯如后。
（一）原告於八十六年間就診之「乳房纖維囊腫」乃腫瘤之分類。
  １、參照被證四「好家庭醫學百科全書」第一四九、一五０頁、被證八「最新腫瘤
      防治」第三三五頁及台北榮總腫瘤科楊慕華醫師於網路上之回答，概明白指出
      乳腺組織部位之腫瘤有囊腫及增生病等分類，囊腫又有單純性囊腫及乳頭狀囊
      腫，可知「乳房纖維囊腫」乃腫瘤之分類無疑。
  ２、原告八十六年間於台北榮民總醫院之病歷內容，指出原告罹患『fibroadenoma
      』中譯為『纖維腺瘤』（參被證七「病理學下」第一六四七頁），反觀所謂『
      纖維囊腫』則是『fibrocystic 』，根據原告就診紀錄，原告於八十六年間所
      就診者似應為乳房纖維腺瘤，如是，本件爭點應不再是「乳房纖維囊腫」是否
      屬腫瘤，首須釐清。其次，參卓各類病理學書籍、被證七「病理學下」第一六
      四七頁、被證八「最新腫瘤防治」第三三六頁及被證十一「分子腫留學」第八
      頁，皆以「纖維腺瘤」屬腫瘤之分類，尚屬無疑，故此可知，原告於八十六年
      間確實有為其未經證實的良性或惡性腫瘤就診，卻對於被告之書面詢問為不實
      告知，嚴重影響被告評估所承保之危險，被告主張保險法第六十四條之解除權
      實有所據。
（二）縱使原告所患之纖維腺瘤為腫瘤分類上之良性腫瘤，尚非與其所罹患之乳癌絕
      無必然之關聯。
  １、綜觀原告於台北榮民總醫院之就診紀錄暨診斷證明書內容，概無證實原告於八
      十六年間就診者為良性腫瘤，是原告主張多次就診乳房纖維囊腫皆證實為良性
      云云，恐有違誤。
  ２、次參「病理學下」第一六五一頁及「乳房醫學」第七十六頁，指出即便為良性
      之腫瘤仍有發生乳癌之危險，據統計或其他或然率而得之資料，含有良性病的
      乳房，都比正常乳房較易罹患乳癌，是曾做切片檢查證明有良性腫瘤的乳房，
      也比正常人的乳房更易發生癌症，是原告片面所稱二者無必然之關聯顯與醫學
      資料不符，實不足採信。
九、按法院於確定判決理由中，就訴訟標的以外當事人主張之重要爭點，本於當事人
    辯論之結果已為判斷時，除有顯然違背法令之情形，或當事人已提出新訴訟資料
    ，足以推翻原判決之情形外，應解為在同一當事人就與該重要爭點有關所提起之
    他訴訟，法院及當事人對該重要爭點之法律關係，固皆不得任作相反之判斷或主
    張，以符合民事訴訟上之誠信原則﹔惟此係就『同一當事人』間之訴訟而言，倘
    非同一當事人，即令其間關係牽連密切，非前一訴訟之當事人於後一訴訟為當事
    人並援引前一訴訟重要爭點之法律關係為論據時，後一訴訟之法院並不受前一訴
    訟之法院判斷羈束，仍應依當事人辯論之結果，獨立為判斷，此為最高法院八十
    九年度台上字第二０八八號判決所揭示，是以，原告前與國寶人壽保險股份有限
    公司間之判決，依前開說明，自不得受其拘束，而應依雙方當事人辯論之結果，
    依法判決，以昭公允。
十、蓋保險契約乃一最大誠信契約，要保人於訂約時，自應對於保險人之書面詢問事
    項據實告知，始符合誠信之本旨，為保險法第六十四條所揭示，並經被告於要保
    書上明文約定，在在提醒要保人恪盡其說明義務，提供保險人估算危險、保障保
    險團體之利益，是本件原告既違反據實告知義務，經保險人解除契約，從而，原
    告對於該契約之請求即失所附麗，其請求被告給付保險金暨豁免保費實無理由﹔
    次按原告誤以非承保之疾病請求理賠，被告為保護保險醵金團體之權益，自不能
    亦不該予以理賠，絕無脫免之欲！再者，原告乃醫療從業人員，應無不知囊腫、
    腺瘤乃腫瘤之一種之理，顯見其所主張者概屬鑽漏之詞，為保障廣泛保險團體之
    權益，謹請判決如被告答辯之聲明。
參、提出健保局門診就診紀錄影本一件、中華民國醫院協會病歷委員會編譯ICD-9-CM
    中英對照節本（疾病代號對照）影本一件、台北榮民總醫院診斷證明書影本一件
    、好家庭醫學百科全書節本第一四九、一五０頁影本一件、要保書影本一件、原
    告八十六年十月十七日及同年十一月七日於台北榮民總醫院之病歷影本各一件、
    病理學（下）一六四五、一六四七、一六五一頁影本一件、最新腫瘤防治第三三
    五、三三六頁影本一件、台北榮總腫瘤科楊慕華醫師於網路上之回答影本一件、
    分子腫留學第八頁影本一件、乳房醫學」第七十六頁影本一件。
丙、本院依職權調閱本院九十年度保險字第一一號民事卷宗。
    理      由
一、原告起訴主張：原告於八十九年五月四日向被告投保保險種類為「新登峰終身保
    險」，另有「重大疾病豁免保費附約」、「提前給付附約終身型」及「新康泰綜
    合醫療」等三項附約，嗣原告於八十九年十月十七日於「和信治癌中心醫院」診
    斷出右側乳房有異常腫瘤，於同年月二十六日入院進行手術，並為乳房切片檢查
    ，於同年十一月一日檢驗結果，證實罹患乳癌，依兩造間保險契約保單條款之約
    定，被告應給付原告提前給付保險金七十萬元，醫院住院、醫療、手術等保險金
    十一萬七千二百五十六元，合計八十一萬七千二百五十六元，項目如保險金計算
    書，原告於八十九年十一月七日向被告提出申請理賠，被告竟以依保險法第六十
    四條之規定及前揭保險契約保單條款之約定，解除兩造間保險契約為由，拒絕理
    賠，惟被告拒絕理賠原告之保險金並主張解除兩造間保險契約，並無理由，原告
    被告應於接到通知後十五日內給付，及依年利一分計算之遲延利息等語。
二、被告則以：就原告主張新康泰綜合住院醫療保險之「每日病房費用保險金」、「
    住院醫療費用保險金」、「外科手術費用保險金」部分，新康泰綜合住院醫療保
    險附約保單條款「疾病」定義，係指自被保險人參加本附約或自復效之日起，持
    續有效三十日以後，才開始發生的疾病。惟查，原告於投保日後（三十日內）即
    就「乳房腫塊或硬塊」陸續於台北榮民總醫院就診，是系爭事故顯非於原告投保
    日起三十日以後才開始發生之疾病，既非被告所承保之「疾病」，被告當應予以
    拒賠；就原告主張「重大疾病豁免保費保險」「提前給付保險金」部分：揆諸「
    重大疾病豁免保費保險附約保單條款」第八條、「提前給付保險金附約保單條款
    」第八條及保險法第六十四條俱規定，原告於投保時未盡據實告知義務，被告爰
    拒絕原告之理賠申請，並解除前揭保險契約等語置辯。
三、原告主張其於八十九年五月四日向被告投保保險種類為「新登峰終身保險」，另
    有「重大疾病豁免保費附約」、「提前給付附約終身型」及「新康泰綜合醫療」
    等三項附約，嗣原告於八十九年十月十七日於「和信治癌中心醫院」診斷出右側
    乳房有異常腫瘤，於同年月二十六日入院進行手術，並為乳房切片檢查，於同年
    十一月一日檢驗結果，證實罹患乳癌之等事實，業據原告提出保險契約影本、和
    信治癌中心醫院切片報告書影本、診斷證明書影本、被告提前給付保險附約保單
    條款影本、新康泰綜合住院醫療保險附約保單條款影本、新重大疾病豁免保費保
    險附約保單條款影本一件為證，被告對上開事實並不爭執，自堪信為真實。
四、又依被告制式要保書背面之被保險人健康聲明及告知事項第七項第七款：「被保
    險人過去五年內是否曾因患有下列疾病，而接受醫師治療、診療或用藥？(4)肝炎
    、肝內結石、肝功能異常(7)癌症（惡性腫瘤）、未經證實為良性或惡性之腫瘤」
    ，第十三項：「被保險人過去一年內是否曾患有下列疾病，而接受醫師治療、診
    療或用藥？(4)卵巢囊腫、子宮肌瘤、子宮脫垂、乳房纖維腫瘤」，原告均勾答：
    「否」之事實，為兩造所不爭執，並有兩造提出之原告填寫之被保險人健康聲明
    及告知事項書面影本各一份在卷可憑。基於兩造不爭執之事實及兩造爭執之要旨
    ，本件首應審究者，即為：原告於訂立保險契約前，因檢查已知其有乳房纖維囊
    腫，被告得否根據原告於上開被保險人告知事項內容書面之相關問題上，勾答：
    「否」之行為，以原告未對被告之書面詢問據實說明，足以變更或減少保險人對
    於危險之估計為由，依保險法第六十四條之規定及系爭保險契約附約保單條款第
    八條之約定，解除系爭保險契約。經查：
（一）原告有乳房纖維囊腫部分：
    (1)就原告於八十六年十月十七日及同年十一月七日在臺北榮民總醫院乳房外科門
      診，同年十月二十二日接受超音波檢查時，所顯示之乳房纖維囊腫，是否可歸
      類為「腫瘤」之情，經本院九十年度保險字第一一號案件審理中，函請主治醫
      院即臺北榮民總醫院提供專業意見，經該醫院函覆稱：「病患甲○○所罹患之
      乳房纖維囊腫即為囊腫，而非腫瘤，纖維囊腫均為良性，若罹患囊腫須定期至
      門診追蹤，當時該病患之主治醫師亦作如此建議，而囊腫一般不會轉變為惡性
      」等語，有該醫院九十年七月十六日（九十）北總行字第０六七八六號函在卷
      可考。臺北榮民總醫院係發現原告有乳房纖維囊腫之主治醫院，且係國內知名
      之醫學中心，其所提供之上述專業意見，自應予以尊重。原告先前被發現之乳
      房纖維囊腫，既不屬「腫瘤」，無論該一乳房纖維囊腫，與其於八十九年間被
      發現罹患之乳癌有無關聯性，原告於系爭被保險人告知事項內容書面第七項第
      七款：「被保險人過去五年內是否曾因患有下列疾病，而接受醫師治療、診療
      或用藥？(7)癌症（惡性腫瘤）或未經證實為良性或惡性之腫瘤」，第十三項第
      四款：「被保險人過去一年內是否曾患有下列疾病，而接受醫師治療、診療或
      用藥？(4)卵巢囊腫、子宮肌瘤、子宮脫垂、乳房纖維腫瘤」等問題，均勾答：
      「否」，即無對被告之書面詢問，有故意隱匿或因過失遺漏或為不實說明之情
      事存在。蓋被發現之乳房纖維囊腫，既非屬「腫瘤」，即不在該二款問題涵蓋
      之範圍內。
    (2)被告雖提出「好家庭醫學百科全書」、「最新腫瘤防治」、「病理學」、「分
      子腫瘤學」、「乳房醫學」、「訂閱電子報醫藥新知」，辯稱：囊腫為腫瘤之
      分類、纖維腺瘤為腫瘤之一種、乳房纖維囊腫是指齡女性最常見的良性乳房腫
      瘤云云。惟被告提出之所謂「醫學百科全書」、「病理學」、「分子腫瘤學」
      ，依其所提供之資料，乃一翻譯著作，原作者之資格如何不得而知，原告亦未
      提供。而「最新腫瘤防治」觀其內容，亦僅係一般介紹性之陳述。又依原告所
      提之「乳房醫學」，稱「乳房纖維腺瘤通常不會轉變為惡性瘤‧‧‧」。另依
      前開原告所提之「訂閱電子報醫藥新知」，亦稱「纖維囊腫是由乳腺及其周圍
      組織過度增生所產生的，與癌症沒有關連，也不是癌前病變」。故原告所提醫
      學分類資料，無從作為對被告有利裁判之參考。
    (3)且查若依原告所主張「囊腫亦為腫瘤之一種」，且假設被告制式之被保險人告
      知事項內容書面亦採如此粗略之分類方式，則為何在該告知事項內容第十三項
      第四款之問題內，又列出「卵巢囊腫」一項？被告既在被保險人告知事項內容
      中獨立列出之「卵巢囊腫」一項，姑且不論其真意何在，從前後問題之文脈觀
      之，一般人見有列明「卵巢囊腫」一項，在未有特別註明解釋之情形下，自應
      會認為「囊腫」非屬該告知事項內容中所述之「腫瘤」之一種。
    (4)系爭被保險人告知事項內容之書面，係被告單方面擬定，要求要保人或被保險
      人照表填答，而非屬契約雙方當事人協商之結果，在此方面，其性質類如保險
      單之定型化附合契約，其解釋自應類推適用保險法第五十四條第二項後段「如
      有疑義時，以作有利於被保險人之解釋為原則」之規定。縱採被告抗辯：對囊
      腫與腫瘤間之分類，因學派不同，才有前二說之差異云云。惟既然醫學界有認
      囊腫非屬腫瘤者，而被告單方面所擬之書面又有獨立列出「卵巢囊腫」一項，
      會使一般人在見及此項「卵巢囊腫」時，產生「囊腫」非屬該書面告知事項內
      容中所述之「腫瘤」之想法。在未有特別註明解釋之情形下，應自採有利於被
      保險人之解釋，即：該書面告知事項內容中所列之「腫瘤」，不論係何條項者
      ，皆不包括乳房纖維囊腫，若被告認為被保險人有無乳房纖維囊腫，亦屬足以
      變更或減少保險人對於危險估計之事項，希望被保險人據實說明，則應在告知
      事項內容之書面明列「乳房纖維囊腫」有關之問題，要不得冀求以「腫瘤」二
      字涵蓋之。
    (5)是原告就被告未以書面詢問之「乳房纖維囊腫」之問題，未予說明，不構成說
      明義務之違反，原告於系爭被保險人告知事項內容第七項第七款、第十三項第
      四款之問題，均勾答：「否」，非屬保險法第六十四條第一項、第二項前段規
      定（系爭保險契約附約保單條款第八條約定）之對保險人之書面詢問，有故意
      隱匿或因過失遺漏或為不實說明之情形。
（二）原告肝功能異常等部分：
      (1)原告於訂約時已知自己為Ｂ型肝炎帶原者，且肝功能異常之情形，卻仍於被
        保險人告知事項內容第五項第四款有關肝功能異常等問題，勾答「否」，自
        應構成對保險人之書面詢問為不實說明，應無疑問。
      (2)惟按保險法第六十四條第二項規定：「訂立契約時，要保人對於保險人之書
        面詢問，應據實說明。要保人故意隱匿，或因過失遺漏，或為不實之說明，
        足以變更或減少保險人對於危險之估計者，保險人得解除契約；其危險發生
        後亦同。但要保人證明危險之發生未基於其說明或未說明之事實時，不在此
        限」。系爭保險契約條款第八條亦有相類之約定。亦即，若保險事故與要保
        人所未告知或不實說明之事項並無關聯，則該事項已確定對保險事故之發生
        不具任何影響，保險人亦未因該未告知或不實說明之事項，而造成額外之負
        擔，故此時保險人即不得以此為由，解除契約，否則即與誠信原則有違，此
        為當然之解釋。為免爭議，保險法於八十一年四月二十日修正時，特於該條
        項增列「要保人證明危險之發生未基於其說明或未說明之事實時，不在此限
        」之但書（最高法院八十二年度臺上字第二七九號判決意旨參考）。經查，
        對於原告主張其係肝功能異常之情與原告嗣後罹患之乳癌間並無因果關係（
        即無關聯性）之點，被告並不爭執，視同自認，原告此部分有關無因果關係
        之主張自堪信為真實，無庸再行舉證。原告之肝功能異常，既與原告嗣後罹
        患之乳癌之間，並無因果關係，即無關聯性，是原告對其肝功能異常之情，
        縱有不實之說明，因該不實說明之事項與保險事故之發生（乳癌）並無關聯
        ，該事項已確定對保險事故之發生不具任何影響，依上揭法條但書之規定，
        被告仍不得主張解除契約。
（三）綜上，被告不得執原告於訂立保險契約前，已知有乳房纖維囊腫及肝功能異常
      ，而未對被告之書面詢問據實說明為由，依保險法第六十四條第二項前段之規
      定及系爭保險契約附約保單條款第八條之約定，解除系爭保險契約。被告仍應
      負給付保險金之責任。
五、按依「提前給付保險附約保單條款」第十一條約定：「被保險人於本附約有效期
    間內，發生第二條第五項所約定的「重大疾病」情事者（即指癌症），本公司（
    指原告）按本附投保保險金額給付「提前給付保險金」，本附約即行終止。次按
    依「新康泰綜合住院醫療保險附約保單條款」第六條規定，被保險人於本附約有
    效期間內，因第二條約定之疾病或傷害住院診療時，本公司（指原告）依其投保
    單位，依本附約約定給付保險金。有卷附之系爭保險附約保單條款影本在卷足稽
    。
（一）查原告提出之和信治癌中心醫院八十九年十一月四日診斷證明書影本一件、醫
      療費用收據影本三件，載明：其因右側乳癌術，於八十九年十月二十六日入院
      ，同年十月二十七日手術，行右乳改良型切除術併乳房重建手術，八十九年十
      月三十日出院，共五日；九十年二月八日再因右側乳癌術住院，同年二月九日
      手術，同年二月十日出院；九十年四月十八日再因右側乳癌術住院手術、同年
      月十九日出院；被告對於原告提出之上開診斷證明書、和信治癌中心醫院之形
      式上真正既不爭執，而該紙診斷書及醫療費用收據亦載明所記載之手術、住院
      、門診治療與原告右側乳癌有關，自得採為判斷計算被告應給付保險金額之憑
      據。
（二）因原告所投保之提前給付附約終身型，保險金額為七十萬元，根據原告提出予
      被告申請理賠之診斷證明書記載之內容，依照前述條款，原告得請求給付之保
      險金金額分別為：七十萬元之「提前給付保險金」，得請求給付之醫療保險金
      金額分別為：八十九年十月三十日收據號碼三二八二二號之醫療費用五萬八千
      五百三十七元、九十年二月十日三五四五五號之醫療費用四萬八千四百九十三
      元、九十年四月十九日三七四四一號之醫療費用一萬零二百二十六元，是原告
      得向被告請求給付之保險金共計八十一萬七千二百五十六元。
六、末按「保險人應於要保人或被保險人交齊證明文件後，於約定期限內給付賠償金
    額。無約定期限者，應於接到通知後十五日內給付之」；「保險人因可歸責於自
    己之事由致未在前項規定期限內為給付者，應給付遲延利息年利一分」。保險法
    第三十四條第一項、第二項有明文規定。此為民法第二百二十九條、第二百三十
    三條第一項之特別規定，自應優先適用。而系爭保險契約附約保單條款第十一條
    亦有相仿之約定。查被告係於八十九年十二月二十一日收到原告提出之申請保險
    金理賠通知及上開八十九年十一月四日診斷證明書，就原告因該紙診斷證明書記
    載事項及醫療費用收據，其所得請求理賠之保險金額七十五萬八千五百三十七元
    五千元，被告應自九十年一月六日起負遲延責任。而原告於本件起訴狀繕本送達
    被告前，並未提出上開九十年二月十日及同年四月十九日之醫療費用收據予被告
    為申請理賠之通知，為原告自認在卷，則就原告因該二紙醫療費用收據，所得請
    求理賠之保險金額五萬八千七百十九元，被告應自本件起訴狀繕本送達（即受通
    知）之翌日（九十年五月十五日）起算之第十六日即九十年五月三十一日起，負
    遲延責任。
七、從而，原告依據保險契約法律關係，請求被告給付八十一萬七千二百五十六元，
    及其中七十五萬八千五百三十七元自九十年一月六日起，其中五萬八千七百十九
    元自九十年五月三十一日起均至清償日止，按年週年利率百分之十計算之法定遲
    延利息，於法有據，應予准許。
八、本件事證已臻明確，兩造其餘攻擊防禦方法，於本案判決之結果不生影響，自無
    庸再予審究，併此敘明。
九、結論：本件原告之為有理由，依民事訴訟法第七十八條，判決如主文。
中　　　華　　　民　　　國　　九十一　　年　　　五　　　月　　三十一　　日
                                臺灣板橋地方法院民事第三庭
~B法　　　官　潘翠雪
右為正本係照原本作成
如對本判決上訴，須於判決送達後廿日內向本院提出上訴狀
中　　　華　　　民　　　國　　九十一　　年　　　五　　　月　　三十一　　日
~B法院書記官　王苑琦
